最　高　行　政　法　院　判　決
　　　　　　　　　　　　　　　94年度判字第00073號
上　訴　人　信喜實業股份有限公司
代　表　人　乙○○
被 上訴 人　財政部臺灣省南區國稅局
代　表　人　甲○○
上列當事人間因營利事業所得稅事件，上訴人對於中華民國92年
7月30日高雄高等行政法院91年度訴字第1086號判決，提起上訴
，本院判決如下：
　　主  文
上訴駁回。
上訴審訴訟費用由上訴人負擔。
　　理  由
一、本件上訴人在原審起訴意旨略以：上訴人87年度營利事業所
    得稅結算申報，其中關於利息支出項目部分，被上訴人初查
    以上訴人於82年間購買坐落台南縣永康市○○段217之2428
    地號等14筆土地，除部分土地係供營業使用外，餘均未供營
    業使用，非屬固定資產，該等土地所生之借款利息，不得列
    為費用支出。遂依營利事業所得稅查核準則（以下簡稱查核
    準則）第97條第9款規定，將該等非供營業使用之土地所生
    借款利息新台幣（下同）36,685,022元，轉列為遞延費用。
    又上訴人於85年12月12日提供資金67,350,000元借貸予訴外
    人乙○○、胡櫻馨使用，卻未收取利息，被上訴人乃依查核
    準則第97條第11款規定，以本年度平均借款利率8.56%計算
    後，減列利息支出5,765,160元。上訴人不服，循序提起本
    件行政訴訟。上訴人購置台南縣永康市○○段217之2428地
    號等14筆土地，總面積13,744平方公尺，其中443之2、462
    之8、457之5其中部分及460地號超過二分之一部分，總共面
    積合計約4,300平方公尺土地（下稱Ａ土地），業經興建三
    棟鋼鐵造倉庫，作為存放貨品之用。其中457之5、460及217
    之123地號其中部分，總共面積合計約6,000平方公尺土地（
    下稱Ｂ土地），則闢為停車場，以供運輸產品之大小車輛出
    貨、停車使用。另外217之123其中大部分、456之6、217之
    2428、217之2429、217之1849地號，總共面積合計約3,200
    平方公尺土地（下稱Ｃ土地），則闢為茶渣曬場用地，此有
    卷附照片、轉帳傳票、發票可稽。是Ｂ、Ｃ部分土地確供營
    業使用。被上訴人指上訴人購買之Ｂ、Ｃ部分土地87年間未
    供營業使用，應負舉證責任。至於443之3、443之7、458 之
    25、460之4、217之207地號土地，總共面積共208平方公尺
    土地（下稱Ｄ土地），依土地使用區○○道路用地，且為既
    成道路供公眾使用，上訴人受此限制自無法供營業使用，此
    乃不可歸責上訴人之原因。上訴人於82年6月間買入系爭鹽
    行段土地並辦妥過戶，依行為時查核準則第97條第9款僅規
    定：「購買土地之借款利息，應列為資本支出。經辦妥過戶
    手續或交付使用後之借款利息，可作費用列支。」迨至82年
    12月30日始修正該條文，於原條文下另增但書規定：「但非
    屬固定資產之土地，其借款利息應以遞延費用列帳，於土地
    出售時，作為其收入之減項。」本件系爭土地既係屬修法前
    購買之土地，被上訴人自應採舊法核課所得稅（即無但書之
    適用），而非採新法核課，始為正確。另外，鹽行段Ｂ、Ｃ
    、Ｄ部分土地位置偏屬後段，與位置偏屬前段之Ａ部分土地
    ，在地價上有極明顯差別，前者顯不及後者之價值，尤其Ｄ
    部分土地約208平方公尺為道路用地，且為既成道路供公眾
    使用更無價值，則被上訴人直接以面積比例計算Ｂ、Ｃ、Ｄ
    部分土地應分擔之利息後，將之轉列遞延費用，亦非公平允
    當。被上訴人既不能證明上訴人各筆借入、貸出間之利息或
    差額，自應以各年度郵局借款年利率或以法定利率年息5%，
    設算上訴人貸款利息，方屬合法等情，求為撤銷原處分及訴
    願決定之判決。
二、被上訴人則以：依收入費用配合原則，土地未供作營業使用
    ，即非屬固定資產，其所投入之相關成本不得作為當期費用
    認列，必須遞延至土地出售時，始可作為收入之減項而認列
    。本件上訴人於82年間購入系爭14筆土地後，即列為長期投
    資，並非列為固定資產，於購入後僅其中Ａ部分土地申請建
    築鋼造廠房，且系爭土地已於89年6月30日出售，為上訴人
    所不爭，足堪認定上訴人當時購買系爭土地之目的，並非作
    為營業使用，故將其列為長期投資而非固定資產。至系爭Ｂ
    、Ｃ部分土地，經被上訴人於86年11月7日派員至現場勘查
    結果，該部分土地與Ａ部分土地均相互連接，部分土地上舖
    設水泥，並蓋有三棟鐵皮屋（即Ａ部分土地），其餘未舖設
    水泥部分則雜草叢生。嗣被上訴人函請上訴人會計師說明，
    惟會計師並未檢具相關證明文件函復，被上訴人復於同年12
    月22日再次派員至現場勘查，雜草部分則已剷除堆置，惟尚
    可見高越圍牆之雜草，此有被上訴人二次現場勘查照片影本
    附卷可參。苟上訴人確將系爭Ｂ、Ｃ部分土地供作停車場及
    曬茶場使用，以上訴人嗣後所提出據以證明供作停車場及曬
    茶場使用之現場照片，所停放車輛有聯結車及載貨車，噸位
    甚重，來往期間土壤應屬堅硬平坦，且寸草不生，又曬茶場
    部分既非平坦並以帆布覆之，亦必無法滿生雜草，故被上訴
    人現場履勘時Ｂ、Ｃ部分土地已有甚長時日並未供營業使用
    至明。另Ｄ部分土地上訴人於購買時即為既成道路，是系爭
    土地既供道路使用，核與業務無關，依法自不屬固定資本，
    該土地所生借款利息，亦無從認列為當期費用支出。關於提
    供資金貸予私人減列利息支出部分：上訴人於85年12月12日
    分別提供資金62,000,000元及5,350,000元，合計67,350,00
    0元貸予案外人乙○○及胡櫻馨二人使用，確未收取利息，
    該兩人之借款於88年間陸續歸還，為上訴人所不爭執，被上
    訴人依查核準則第97條第11款規定，按上訴人該年度平均借
    款利率8.56%，設算利息5,765,160元，並無不合等語，資為
    抗辯。
三、原審斟酌全辯論意旨及調查證據之結果，以：按「固定資產
    指為供營業上使用，非以出售為目的，且使用年限在一年或
    一個營業週期以上之有形資產，．．．。」商業會計處理準
    則第17條定有明文。故自本條規定可知，所謂固定資產首須
    具備「供營業上使用」之要件，至持有之目的及使用之年限
    則為供營業上使用外，另須具備之要件，並非「非以出售為
    目的」之持有一定年限之有形資產，即屬上揭準則所稱之固
    定資產。又關於固定資產利息資本化或作為遞延費用之問題
    ，查核準則第97條第9款既已有明確之規定，此規定又與所
    得稅法規定不相違背而得予援用，故本件關於利息作為遞延
    費用之爭議，自應以該款規定作為解釋之基準。準此，依收
    入費用配合原則，於土地未供作營業使用，皆非屬固定資產
    ，其因此所投入之相關成本皆非得以之作為當期費用予以認
    列，必須遞延至土地出賣時，始可以之作為收入之減項而認
    列；反之，若該土地係供作營業使用，基於收入之一部係由
    使用土地得來，故相關之借款利息則應認係為獲得該收入而
    投入，依配合原則自當予以認列。經查本件上訴人於82年間
    購入坐落台南縣永康市○○段217之2428地號等14筆土地後
    ，即列為長期投資，並非將之列為固定資產，且於購入後亦
    僅於Ａ部分土地申請建築鋼鐵，為兩造所不爭，足堪認定上
    訴人當時購買系爭土地之目的，並非欲將全部土地作為營業
    使用，故將其列為長期投資而非固定資產，甚為明確。至系
    爭Ｂ、Ｃ部分土地，經被上訴人派員於86年11月7日至現場
    勘查結果，Ａ、Ｂ、Ｃ部分土地均相互連接，部分土地上舖
    設水泥，並蓋有3棟鐵皮房屋（指Ａ部分），其餘未舖設水
    泥部分則雜草叢生。嗣被上訴人函請上訴人會計師說明，惟
    會計師並未檢具相關證明文件函復。被上訴人復於同年12月
    22日再次派員至現場勘查，雖原來雜草叢生部分已全部剷除
    堆置，惟現場尚可見高越圍牆之雜草，此亦有被上訴人二次
    現場所拍攝之照片計16幀附於原處分可稽。是倘如上訴人所
    述，系爭Ｂ、Ｃ部分土地確係供作停車場、曬茶場使用，則
    以上訴人嗣後所提出Ｂ、Ｃ部分土地於84、85、86年度所拍
    攝之照片以觀，則該部分之土地所停放車輛有聯結車及載貨
    車噸位甚重，來往期間土壤應屬堅硬平坦，且寸草不生。另
    作為曬茶場使用之土地，既非平坦並以帆布覆之，亦必無法
    滿生雜草。惟被上訴人勘查現場時，該等土地竟雜草叢生，
    高越圍牆，顯見系爭Ｂ、Ｃ部分土地於被上訴人86年派員現
    場履勘時，已有甚長一段時日並未供營業使用至明。是上訴
    人主張被上訴人派員實地勘查時，並未通知上訴人派員引導
    ，僅由圍牆外探視，可能因為牆邊雜草阻擋視線而無法觀看
    實地原貌，倘能通知上訴人派員會同引導尋路入內，必無雜
    草叢生之錯覺云云，為不足採。其次，上訴人固有由經銷商
    搭贈茶葉鴛鴦枕之事實，惟查上訴人於本年度並無生產茶渣
    相關產品之生產紀錄，且系爭土地經被上訴人人員勘查結果
    為雜草叢生，顯不適於茶枕之生產，業如前述，是上訴人主
    張系爭Ｃ部分土地係作為曬茶渣使用，亦不可採。上訴人請
    求傳訊久萊企業有限公司、味谷企業有限公司、嘉盈實業有
    限公司等經銷商相關人員為證，本院認為並無必要，併此敘
    明。至系爭Ｄ部分土地，上訴人於購買時即為既成道路，為
    兩造所不爭執。是該土地既供道路使用，核與業務無關，依
    法自不能屬固定資產，且就該土地所生借款利息，亦無從認
    列為當期費用支出。又土地借款利息是否遞延，乃營利事業
    個體營利事業所得額之認定事項，與該土地之土地稅是否減
    免核屬二事，二者不可相混。再查，適用信賴保護原則，應
    有信賴基礎、信賴表現行為及信賴值得保護等情，始足當之
    。本件上訴人於購入系爭14筆土地後，在資產負債表等會計
    帳冊憑證上，乃將之列為長期投資，且僅於系爭Ａ部分土地
    申請建築鋼鐵造廠房，至其餘土地則無積極證據足證確係作
    為與營業有關之使用，業如前述，則上訴人主張應受信賴保
    護原則適用，顯不足採。又財政部於82年12月30日修正增加
    之查核準則第97條第9款但書規定「但非屬固定資產之土地
    ，其借款利息以遞延費用列帳，於土地出售時，作為其收入
    之減項。」核其立法理由，僅係對非屬固定資產之土地，將
    其借款利息以遞延費用列帳，至土地出售時，再作為其收入
    之減項而已，並非因當時土地飆漲因素所為增加之規範，自
    無何情事變更原則之適用。末查本件上訴人於85年12月12日
    分別提供資金62,000,000元及5,350,000元，共計67,350,00
    0元貸予訴外人乙○○、胡櫻馨二人使用，確未收取利息，
    該兩人之借款於88年間陸續歸還，此為上訴人所不爭執。被
    上訴人按上訴人本年度平均借款利率8.56%，亦即依貸出之
    利率與借款利息應相同計算之一般公認會計原則計算後，減
    列利息支出5,765,160元，核與上揭查核準則第97 條第11款
    規定，要無不合。上訴人主張應以年息5%設算上訴人貸款利
    息始符公平云云，尚屬無據，不足為採。綜上所述，被上訴
    人以上訴人購買非屬固定資產土地之借款利息36,685,022元
    ，轉列遞延費用，及上訴人於85年12月12日提供予私人之資
    金67,350,000元，依本年度平均借款利率8.56%計算，減列
    利息支出5,765,160元，即無不合，訴願決定予以維持，亦
    無違誤。上訴人起訴請求撤銷訴願決定及原處分，為無理由
    ，應予駁回等由。為其判斷之論據。
四、本院按：「購買土地之借款利息，應列為資本支出，經辦妥
    過戶手續或交付使用後之借款利息，可作費用列支。但非屬
    固定資產之土地，其借款利息應以遞延費用列帳，於土地出
    售時，作為其收入之減項。」查核準則第97條第9款定有明
    文。上開但書規定雖係財政部於82年12月30日修正時始增訂
    ，然因該增訂主要在於規範利息如何列支，故應以利息發生
    時為行為時，並非以購買土地時為行為時。本件係屬於上訴
    人87年度利息如何列支之爭議，該利息發生於87年，自應適
    用87年時即增訂但書後之查核準則第97條第9款但書之規定
    。上訴人主張其於82年間購進本案土地，該但書尚未增訂，
    自不得追溯適用云云，尚屬誤解。況該但書之增訂乃基於收
    入費用配合原則，於土地未供作營業使用，因非屬固定資產
    ，其因此所投入之相關成本皆非得以之作為當期費用予以認
    列，必須遞延至土地出賣時，始可以之作為收入之減項而認
    列；反之，若該土地係供作營業使用，基於收入之一部係由
    使用土地得來，故經辦妥過戶手續或交付使用後之借款利息
    ，則應認係為獲得該收入而投入，依配合原則自當予以當期
    費用認列。由此可知，修正後查核準則第97條第9款但書規
    定，係本於收入費用配合原則之當然解釋，此但書之增列僅
    是將此原則於此類事實之處理予以明確化（本院92年度判字
    第283號判決亦持相同見解），並非創設新的處理原則，不
    生從優從新或信賴原則之問題。另上訴人所引財政部88年8
    月6日台財稅字第881933659號函，係因查核準則第95條第14
    款關於營利事業新購置之乘人小客車計提折舊之成本限額有
    所修正，就應如何適用所為之釋示。因營利事業新購置之乘
    人小客車計提折舊之成本限額，乃查核準則依據所得稅法第
    51條之1授權所創設，與修正後查核準則第97條第9款所增列
    之但書規定，僅係將收入與費用配合原則予以明確化，並未
    創設新的權利義務關係，有所不同，故上訴人予以比附援引
    ，自有誤會，實難採取。另行政院81年10月19日台81訴字第
    35393號再訴願決定雖係以查核準則於81年1月13日修正時，
    其第97條之規定並未變更為由，認該78年度營利事業所得稅
    之核定，援引收入與費用配合原則，將購買土地之利息支出
    予以遞延，難謂妥適，而撤銷原處分及訴願決定。此僅行政
    院再訴願決定針對個案之決定，本院本不受拘束。次查原判
    決就系爭Ｂ、Ｃ、Ｄ部分土地並未供營業使用之事實，已敘
    明其所憑之證據及形成心證之理由甚詳，經核與證據法則或
    經驗法則尚無違，上訴意旨仍執與起訴意旨相同之詞，主張
    本件無查核準則第97條第9款但書規定之適用，系爭Ｂ、Ｃ
    部分土地確實作為營業使用云云，無非係其一己之法律見解
    ，或對原審認定事實之職權行使加以爭執，尚無可採。又查
    依商業會計法第41條第1項規定「各項資產應以取得、製造
    或建造時之實際成本為入帳基礎。」本案系爭土地雖有14筆
    地號，惟其購入後於財產目錄僅登載鹽行段之土地購入成本
    6 億2千3百69萬4千8百99元，並未區分各個不同地號取得成
    本列帳，此事實為上訴人所不爭執。系爭土地成本既以買賣
    總金額入帳，非以個別地號土地購入實際成本列帳，無法據
    以分別各筆土地之購入成本。就土地整體運用價值而言，則
    系爭土地每平方公尺取得成本並不因所在位置不同或使用功
    能有異而有差別。且營利事業購置非屬固定資本土地，除專
    案借款購置該土地外，尚包括以企業營運資金支付，對企業
    之營運資金勢必產生排擠效應。如以各筆土地公告現值之價
    額作為計算分攤利息之基礎，與現實情況並非相符，故按非
    固定資產已使用部分土地占全部購入土地面積之比例，作為
    計算利息分攤之依據，並無不合。上訴意旨謂應依相對市價
    總額比例法及以申報地價為計算基礎，較符合公平原則乙節
    ，亦無可採據。原判決雖漏未敘明上訴人上開主張不可採之
    理由，惟尚不影響判決之結果。至查核準則第32條第3款係
    就土地與房屋合併出售時，房屋款與土地款未予劃分，應如
    何分別計算二者之價額，所為之規定。本件係因固定資本土
    地與非固定資本土地之利息如何列帳分攤之問題，二者事實
    基礎不同，自無從互相援引，上訴人援用查核準則第32條第
    3款規定，亦屬誤會。次按「營業人一方面借入款項支付利
    息，一方面貸出款項並不收取利息或收取利息低於所支付之
    利息者，對於相當於該貸出款項支付之利息或差額，不予認
    定。」為查核準則第97條第11款所明定。該款既規定貸出款
    項並不收取利息或收取利息「低於所支付之利息」者，對於
    相當於該貸出款項支付之利息或「差額」，不予認定。依其
    文義可知，貸出之利率認定應與借入款項支付利息之利率相
    同，否則即無所謂差額利息之情形。故原判決以87年平均利
    率設算貸出利息，於法並無不合。上訴人猶以：查核準則第
    97條第9款並未規定轉列遞延費用之利率，法上既未規定，
    則應採法定利率5%計算等語，加以爭執，亦難採取。復查上
    訴人於訴願及原審中，對被上訴人所核定之上訴人87年度平
    均借款利率為8.56%，從未爭執，原判決據以確定該事實，
    上訴人於本院始提出新事實，主張其87年度平均借款利率為
    8.24 %，因本院原則上為法律審，當事人不得於本院主張新
    事實，是以上訴人所提新事實，本院不予審酌。末查上訴意
    旨其他主張，業經原判決指駁在案，上訴人仍執原詞聲明不
    服，亦無可採。綜上，原判決部分理由雖未詳盡，然因與判
    決結果尚無影響，仍應予維持。是以原審斟酌全辯論意旨及
    調查證據之結果，將原決定及原處分均予維持，駁回上訴人
    之訴，核無違誤。上訴論旨，仍執前詞，指摘原判決違誤，
    求予廢棄，難認有理由，應予駁回。
五、據上論結，本件上訴為無理由，爰依行政訴訟法第255條第1
    項、第98條第3項前段，判決如主文。
中    華    民    國    94    年    1     月    20    日
                  第一庭審判長法  官　黃　綠　星
                              法  官  陳  秀  美
                              法  官　蔡　進　田
                              法  官　黃　璽　君
                              法  官　廖　宏　明
以  上  正  本  證  明  與  原  本  無  異
中    華    民    國    94    年    1    月    21     日
　　　　　　　　　　　　　　　書記官　彭　秀　玲
